臺灣高等法院刑事判決
110年度上訴字第367號
上  訴  人  臺灣新北地方檢察署檢察官
被      告  黃翔羚




上列上訴人因被告違反毒品危害防制條例案件，不服臺灣新北地
方法院109年度審訴字第1764號，中華民國109年12月4日第一審
判決（起訴案號：臺灣新北地方檢察署109年度毒偵字第2627號
），提起上訴，本院判決如下：
    主  文
上訴駁回。               
    理  由
一、經本院審理結果，認第一審判決對被告黃翔羚為公訴不受理
    之諭知，核無不當，應予維持，並引用第一審判決書記載之
    理由（如附件）。
二、檢察官上訴意旨略以：依實務見解，經檢察官為附命完成戒
    癮治療之緩起訴處分確定，即認已接受等同觀察、勒戒之處
    分。本件被告既經檢察官以108年度毒偵字第1849號為附命
    完成戒癮治療之緩起訴處分，且該處分於民國108年7月26日
    確定，即接受等同觀察、勒戒之處分，故被告於109年1月14
    日再犯本件施用毒品罪，經檢察官依法起訴，起訴程式未違
    背規定，原審為不受理判決，容有違誤。
三、按起訴之程式違背規定者，應諭知不受理之判決，並得不經
    言詞辯論為之，刑事訴訟法第303條第1款、第307條分別定
    有明文。又施用第一、二級毒品為犯罪行為，毒品危害防制
    條例第10條設有處罰規定，施用第一、二級毒品者，本應科
    以刑罰。惟毒品危害防制條例於87年修訂施行後，對於施用
    毒品者肯認具有「病患性犯人」之特質，基於刑事政策，對
    合於一定條件之施用者，依同條例第20條之規定，施以觀察
    、勒戒及強制戒治之保安處分，嗣於97年4月30日修正公布
    第24條，同年10月30日施行後，對於犯施用第一、二級毒品
    罪者，進入司法程序之戒癮治療方式，係採取第20條第1項
    、第2項規定「觀察、勒戒或強制戒治」及第24條第1 項所
    定「附命完成戒癮治療之緩起訴處分」（下稱「附命緩起訴
    」）雙軌制。該條例於109年1月15日又修正公布第20條第3
    項及第23條第2項，同年7月15日施行，依同條例第35條之1
    第1、2款規定，犯第10條之罪者，不論其行為係在新法施行
    生效前或施行生效後所為，均應依新法規定處理。而依修正
    之同條例第20條第3項規定，犯第10條之罪於觀察、勒戒或
    強制戒治執行完畢釋放後，3年後再犯者，適用同條第1、2
    項（即應先觀察勒戒或強制戒治）之規定，且所謂「3年後
    再犯」，只要本次再犯（不論修正施行前、後）距最近1次
    觀察、勒戒或強制戒治執行完畢釋放，已逾3年者，即該當
    之，不因其間有無犯第10條之罪經起訴、判刑或執行而受影
    響（最高法院109年度台上大字第3826號裁定參照）。法條
    規定既以「觀察、勒戒或強制戒治執行完畢釋放」作為起算
    之基準時點，若觀察、勒戒等處遇尚未執行完畢，即無從起
    算該「3年」期間。而過去實務雖以「附命緩起訴」後，5年
    內（新法修正為3年）再犯施用第一、二級毒品者，因事實
    上已接受等同「觀察、勒戒」處遇，依毒品危害防制條例第
    23條第2項之相同法理，逕行提起公訴，無重為觀察、勒戒
    必要（最高法院104年度第2次刑事庭會議）。但行為人雖經
    檢察官為「附命緩起訴」，若未完成戒癮治療，即難與已接
    受「觀察、勒戒或強制戒治『執行完畢』」之處遇等同視之（
    最高法院109年度台非字第76、77號判決意旨參照），即無
    從起算該「3年」期間。修正之毒品危害防制條例第23條第2
    項係以「觀察、勒戒或強制戒治執行完畢釋放後，3年內再
    犯」為其追訴條件，倘行為人前未曾接受觀察、勒戒等處遇
    ，或距最近1次觀察、勒戒或強制戒治執行完畢釋放，已逾3
    年者，自無從適用該規定予以處罰追訴，仍應適用修正後毒
    品危害防制條例第20條第1項規定辦理（並參照最高法院109
    年度台上大字第3536號提案裁定之肯定說見解及撤銷提案裁
    定之理由）。
四、經查：被告前因施用毒品案件，經臺灣新北地方檢察署檢察
    官以108年度毒偵字第1849號為附命完成戒癮治療之緩起訴
    處分，於108年7月26日確定，嗣被告於緩起訴期間內，未完
    成戒癮治療，經檢察官以109年度撤緩字第167號撤銷緩起訴
    處分（且該案後經提起公訴，臺灣新北地方法院判決不受理
    確定，再經檢察官分案偵辦後向法院聲請觀察勒戒，經同法
    院以110年度毒聲字第65號裁定觀察勒戒）等情，經原審調
    取該案緩起訴處分執行卷宗核閱無誤，且有本院被告前案紀
    錄表在卷可稽。被告前案既然未完成戒癮治療，不能認事實
    上已接受過等同「觀察、勒戒或強制戒治『執行完畢』」釋放
    之處遇，難認其已經受勒戒、戒治完畢或等同於該程序之戒
    癮治療完畢後3年內再犯。且依被告之前案紀錄，曾因施用
    毒品案件經法院裁定送觀察勒戒後，認無繼續施用毒品之傾
    向，於96年1月23日執行完畢釋放出所，並由檢察官為不起
    訴處分確定，此後被告雖有再犯施用毒品之案件，並經法院
    判處罪刑確定，但未有再受觀察、勒戒或強制戒治之執行等
    情，有本院被告前案紀錄表在卷可參。被告本次再犯施用第
    一、二級毒品犯行，距最近1次觀察、勒戒執行完畢釋放，
    已逾3年，揆諸上揭說明，即不得依該條例第23條第2項規定
    逕行追訴處罰。上訴意旨以被告曾經檢察官為「附命緩起訴
    」，即等同已進行觀察、勒戒，卻未能履行該條件，則其再
    為本件施用毒品犯行，應依法訴追云云，與修正後毒品危害
    防制條例第23條第2項之規定不合。本案係於新法施行後之1
    09年8月19日繫屬於第一審法院，有臺灣新北地方檢察署109
    年8月19日新北檢德勇109毒偵2627字第10900832230號函上
    臺灣新北地方法院收狀戳可稽，檢察官即應依新法規定處理
    ，本件起訴程式違背規定，原審為不受理之判決，並無違誤
    。檢察官上訴指摘原判決不當，為無理由，本案不經言詞辯
    論，予以駁回。
據上論斷，應依刑事訴訟法第373條、第368條、第372條，判決
如主文。　　
中　　華　　民　　國　　110 　年　　2 　　月　　26　　日
                  刑事第六庭  審判長法　官  劉方慈
                                    法　官  曹馨方
                                    法　官  許曉微
以上正本證明與原本無異。
如不服本判決，應於收受送達後20日內向本院提出上訴書狀，其
未敘述上訴之理由者並得於提起上訴後20日內向本院補提理由書
（均須按他造當事人之人數附繕本）「切勿逕送上級法院」。
                                    書記官  徐仁豐
中　　華　　民　　國　　110 　年　　2 　　月　　26　　日